臺灣嘉義地方法院刑事判決　　　　　　　　　　　　　　九十年度易字第七三七號
　　公　訴　人　臺灣嘉義地方法院檢察署檢察官
　　被　　　告　丙○
右列被告因詐欺案件，經檢察官提起公訴（九十年度調偵字第二二三號），本院判決
如左：
    主  文
丙○無罪。
    理  由
一、公訴意旨略以：被告丙○明知其已無經濟能力，無法支付借貸款項，竟意圖為自
    己不法之所有，於民國八十三年一月十九日，向告訴人甲○○佯稱：欲向其借款
    新台幣（下同）十五萬元，於八十三年三月十八日還清，若有不實願無條件放棄
    大林鎮○○街六四號二樓國宅給甲○○云云，並書立切結書，使甲○○陷於錯誤
    ，而信以為真，如數交付十五萬元後，再由丙○開具面額十五萬元本票乙紙作為
    擔保，詎本票屆期未兌現，而丙○竟分別於八十四年二月七日、同年四月十日將
    上開國宅，各設定抵押權二百萬零四千元、三百萬元予台灣省政府、前夫乙○○
，使甲○○催討無著，至此甲○○始知受騙，因認被告有詐欺罪嫌云云。
二、本件公訴人認被告涉有詐欺犯行，係以被告自承其向告訴人借款時，已發生財務
    困難，且被告向告訴人借款時，被告既已書立切結書，向告訴人表示如無法清償
    ，願將國宅交由告訴人處理，惟事後無法清償之際，卻將該國宅設定抵押權於乙
    ○○，使告訴人催討無著，益徵被告於借款之初，有施用詐術之故意或不確定故
    意等為其所憑之論據。訊據被告則堅決否認其事，辯稱：伊借錢時也沒想到伊會
    還不出來，因為後來伊被前夫趕出家門，伊開的店也關了，才無法償還，伊不是
    惡意的等語。
三、按犯罪事實應依證據認定之，無證據不得推定其犯罪事實；不能證明被告犯罪者
    ，應諭知無罪之判決，刑事訴訟法第一百五十四條、第三百零一條第一項分別定
    有明文。又事實之認定，應憑證據，如未能發現相當證據，或證據不足以證明，
    自不能以推測或擬制之方法，為裁判基礎；且認定犯罪事實所憑之證據，雖不以
    直接證據為限，間接證據亦包括在內，然而無論直接證據或間接證據，其為訴訟
    上之證明，須於通常一般之人均不致有所懷疑，而得確信其為真實之程度者，始
    得據為有罪之認定，倘其證明尚未達到此一程度，而有合理之懷疑存在而無從使
    事實審法院得有罪之確信時，即應由法院為諭知被告無罪之判決，有最高法院四
    十年台上字第八六號判例、七十六年台上字第四九八六號判例可資參照。次按刑
    法第三百三十九條第一項詐欺罪之成立，須意圖為自己不法之所有，以詐術使人
    將本人或第三人之物交付為要件，所謂以詐術使人交付，必須被詐欺人因其詐術
    而陷於錯誤，若其所用方法，不能認為詐術，亦不致使人陷於錯誤，即不構成該
    罪，最高法院著有四十六年臺上字第二六０號判例可資參照。即刑法詐欺取財罪
    之成立，以行為人自始基於為自己或第三人不法所有之意圖，以詐術使人交付財
    物，始能構成；至於民事債務當事人間，有未依債之本旨履行給付者，在一般社
    會經驗上原因非一，或因不可歸責之事由而不能給付，或因合法主張抗辯而拒絕
    給付，或因財產、信用狀況緊縮而無力給付，甚至債之關係成立後，始行惡意遲
    延給付，皆有可能，非必出於自始無意給付之財產犯罪一端；是若無足以證明其
    在債之關係發生時，自始即具有不法所有意圖之積極證據，亦僅能令負民事債務
    不履行之責任，要難以單純債務不履行之狀態，即推定被告自始即有不法所有意
    圖之詐欺犯意。
四、經查，被告於民國八十三年一月十九日，向告訴人借款新台幣十五萬元，並書立
    切結書載明：借款將於八十三年三月十八日還清，若有不實願無條件放棄大林鎮
    ○○街六四號二樓國宅給甲○○云云，甲○○如數交付十五萬元後，再由丙○開
    具面額十五萬元本票乙紙作為擔保，本票屆期未兌現，而丙○分別於八十四年二
    月七日、同年四月十日將上開國宅，各設定抵押權二百萬零四千元、三百萬元予
    台灣省政府、前夫乙○○等情，固據告訴人指訴明確，並為被告所是認，且有切
    結書、土地、建物登記謄本及本票各一紙附卷可稽。然告訴人與被告自七十七年
    起因生意關係認識後即時有往來，告訴人且稱：被告前於八十一年間曾向伊借款
    三十萬元，沒有錢還，被告在嘉義訂了一間房子，後來也沒有錢買，是伊找朋友
    把被告的房子買下來，才用那筆訂金的錢清償等語，參以告訴人於借款當時知曉
    被告因做生意週轉困難才向其借款，業據其自陳在卷，顯見告訴人經考量被告經
    濟狀況不佳後，始令被告簽立切結書及本票以為擔保，是告訴人明知上情，仍借
    款予被告，自無陷於錯誤而交付財物之情形，則嗣後被告簽發予告訴人作為清償
借款之本票屆期雖不獲兌現，尚難據此推論被告於向告訴人借款之初即有詐欺之
    故意。第查，被告雖於八十四年二月七日及四月七日分別設定抵押權予臺灣省政
    府及乙○○，惟距借款日已一年餘，第一順位抵押權復為法定抵押權，衡諸常情
    ，承購國宅需設定法定抵押權，殘值無多，且國宅買賣設有限制，告訴人斷無不
    知之理，難謂其主觀上有何陷於錯誤之情事。另被告於借款後尚繼續給付四個月
    利息予告訴人，被告前欠告訴人壓縮機修理費八千元亦已清償四千元，均為告訴
    人所不否認，益徵被告非無付款之誠意，堪信被告前揭辯詞非虛。揆諸上開說明
    ，被告所為與詐欺罪之構成要件尚屬有間，自難認被告未能償還借款而謂其有詐
    欺之犯行。
五、綜上，本件純屬債權債務之民事糾葛至明，尚與刑責無涉，宜循民事訴訟途徑以
    資解決。此外，本院復查無其他積極證據足認被告有何詐欺犯行，自難因被告有
    債務不履行之事實，遽為不利被告犯罪事實之認定，依照首開說明，應為無罪之
    諭知。
據上論斷，應依刑事訴訟法第三百零一條第一項，判決如主文。
本案經檢察官陳昭廷到庭執行職務
中    華    民    國      九十一      年      四      月     三十       日
                          臺灣嘉義地方法院刑事第二庭
                              審判長法  官  夏  金  郎
                                    法  官  林  坤  志
                                    法  官  陳  俞  婷
右正本證明與原本無異。
如不服本判決，應於判決送達後十日內向本院提出上訴狀( 應附繕本 )。
中    華    民    國      九十一      年      五      月     八         日
                                    書記官  李  彩  娥
